台灣彰化地方法院民事判決　九十年度簡上字第一三一號
　　上　訴　人　　保證責任彰化縣彰化市第一信用合作社
　　法定代理人　　甲○○
　　送達代收人　　丙○○
　　被上訴人　　　乙○○○
右當事人間請求拆屋還地事件，上訴人對於中華民國九十年六月八日本院彰化簡易庭
第一審判決（九十年度彰簡字第三七五號)提起上訴，本院判決如左：
    主      文
原判決廢棄。
被上訴人在第一審之訴及其假執行之聲請均駁回。
第一、二審訴訟費用由被上訴人負擔。
    事      實
甲、上訴人方面：
一、聲明：求為判決如主文所示。
二、陳述：除與第一審判決記載相同者，茲予引用外，並補述略稱：
（一）被上訴人主張坐落彰化縣彰化市○○段第四七一之二地號土地為其所有，請求
    上訴人拆除占用之建物，並返還該部分土地，應有權利濫用之嫌。查權利之行使
    ，是否以損害他人為主要目的，應就權利之行使是否以損害他人為取得之利益，
    與他人及國家社會因其權利行使所能取得之利益，與他人及國家社會因其權利行
    使所受之損失比較衡量以定之，倘其權利之行使，自己所得利益極少而他人及國
    家社會所受之損失甚大者，非不得視為以損害他人為主要目的此乃權利社會化之
    基本內涵所必然之解釋，最高法院七十一年度台上字第七三七號判例意旨參照。
（二）本件上訴人所有門牌彰化縣彰化市○○路一０四號建物一棟，雖經彰化地政事
    務所以九十年三月二十三日字第五九九號土地複丈成果圖測出上開建物騎樓部分
    ，占用被上訴人所有系爭土地，惟依據台灣省建築師公會九十年十二月五日台建
    師九五鑑字第二五一一二號所出具之房屋鑑定報告書表示，系爭土地上之建物包
    含二造建物共同壁性質之樑、柱如鑑定報告書內所附柱樑結構示意圖所示Ｃ及Ｂ
    ３部分，並無法僅就上訴人占用被上訴人土地之部分予以拆除，且因二造之房屋
    為同時興建之連棟式建築物，依建築技術常規，相鄰兩梁之主筋應是深入錨定至
    鄰樑或為共同之連續主筋，因此被上訴人建物之樑Ｂ１及上訴人建物之樑Ｂ２可
    能為主筋共用或如前述錨定至鄰樑，若僅拆除樑Ｂ２，不僅危及上訴人建物之結
    構安全，同時對被上訴人建物相對之樑Ｂ１部分將因主筋錨定長度不足而結構安
    全受影響，並於鑑定結果指出拆除佔用被上訴人土地之樑及柱，對雙方均屬結構
    不安全之行為，故依上揭鑑定報告書之意見，顯見本件系爭占用部分之建物若遭
    拆除勢必有害於二造建物之整體結構安全，並損及雙方建物之經濟價值，殊有違
    民法落實權利社會化之本旨，況且系爭建物占用之面積不過一平方公尺，且是在
    雙方建物之騎樓位置，並無礙於被上訴人行使所有權，又依被上訴人陳稱拆除系
    爭建物目前只是行使權利，並未急於使用，則被上訴人固對系爭建物之土地有所
    有權，然渠既非急切必要使用該土地，徵諸利益衡量原則，倘上訴人須立即將建
    物拆除，則類推行政法上比例原則之精神，恐亦難符事理之平。
（三）系爭建物若遭拆除，對二造均屬不利，台灣省建築師公會雖於前揭鑑定報告書
    中指稱，唯如執意拆除佔用部分，僅應就樑Ｂ２部分為之，並應委由專業工程人
    員評估及設計補強，惟據鑑定證人黃國豐到庭證稱，系爭建物已經四十幾年，而
    且又無建築圖，在拆除過程中，難免損及建物結構，評估上有相當大的困難。乃
    被上訴人竟請求就可補強部分予以拆除，顯然未慮及相鄰兩樑之主筋應是深入錨
    定至鄰樑或為共同之連續主筋之結構，倘就該部分建物予以拆除，恐被上訴人相
    對之樑Ｂ１部分將因主筋錨定長度不足，而連帶其建物之結構安全亦受影響，此
    對雙方均為不利。且據鈞院囑託彰化縣彰化地政事務所就被上訴人指稱可補強部
    分建物測量之結果，以九十年十二月二十四日字二六九五號土地複丈成果圖標示
    該部分土地面積僅０．五四平方公尺，則土地所有權人雖得行使其權利，然似此
    極小面積之土地，且又不甚影響被上訴人土地之利用，似無必要冒破壞二造較具
    經濟價值之建物之結構安全，而祇為取回該畸零之土地，抑且上訴人並非自始建
    築者，實無占用系爭土地之故意。從而，被上訴人縱得主張其權利，仍應本於利
    己利人之權利社會化理念而為主張始為妥洽。
（四）被上訴人曾提出和解金額為新台幣（下同）一百萬元，上訴人願以四、五十萬
    元價購占用部分土地。
三、補充證據：聲請鑑定拆除系爭占用建物，是否影響整體建物安全。
乙、被上訴人方面：
一、聲明：求為判決上訴駁回，第二審訴訟費用由上訴人負擔。
二、陳述：除與第一審判決記載相同者，茲予引用外，並補述略稱：
（一）按權利的行使是否構成權利的濫用，其認定標準有偏重客觀主義者，如瑞士民
    法以顯然濫用為要件；有偏重主觀主義者，如德國民法專以損害他人為目的。我
    國民法規定不得以損害他人為主要目的，在立法體例上近似德國民法，依第一百
    四十八條規定，原則上以權利人有無損害他人的意思作衡量權利濫用的標準。一
    般而言，權利人行使權利，不免對義務人或他人造成不利益的結果，此乃不可避
    免的正常現家，不能指為權利的濫用，最高法院四十三年台上字第八七九號、四
    十四年台上字第一○四五號、四十四年台上字第一六三四號判決參照。必須權利
    人在主觀上有損害他人的意思並且以此為主要目的，始構成權利的濫用。民法規
    定雖以權利人的主觀意思為標準，而權利人是否有此意思，仍應參酌其權利的行
    使行為，依社會一般觀念認定之。換言之，並依行使權利的外部行為認定其內部
    的主觀意思，也即以主觀意思的客觀狀態為認定之參考。權利人無益的權利行使
    ，不當然就是濫用權利，必須不正當的權利行使始為權利的濫用。
（二）系爭土地位於彰化市○○地段，已遭上訴人無權占用數十年，數十年來均由被
    上訴人負擔相關稅捐而不知其土地遭無權占用之事實，嗣經被上訴人於八十九年
    年間發現上開無權占有之事實後，亦曾多次要求上訴人以相當之價額購買越界之
    土地，且曾委請律師發函催告上訴人派員出面協商，然上訴人均完全置之不理，
    視被上訴人於無物，認其無權占用被上訴人之土地為理所當然，由此足見被上訴
    人主觀上並非以損害他人為主要目的，乃係上訴人無權占用被上訴人之系爭土地
    於先，嗣又拒絕協商於後，以其強勢之社會經濟地位欺淩弱勢之被上訴人，被上
    訴人投訴無門，不得已始依法提起本件拆屋還地訴訟。於訴訟程序中為求合理解
    決問題，亦曾多次表明願以合理價格將系爭遭占用之土地出賣或出租與上訴人，
    非以將系爭土地上之建物拆除為唯一目的，並於台灣省建築師公會鑑定認柱Ｃ及
    梁Ｂ部分之拆除將損及兩造房屋之結構安全後，亦同意不請求上訴人拆除該部分
    ，僅請求拆除其餘不影響結構安全及可設計補強部分計○．五四平方公尺，由此
    足見被上訴人係依法行使權利，主觀上並非以損害他人為主要目的，不能指為權
    利的濫用。參以上訴人於原審亦表明其建物將要改建，願意拆屋還地，更足證上
    訴人所有之系爭建物已老舊不堪使用，並無保留之必要，被上訴人請求其拆屋還
    地係為權利之正當行使，否則本件如認被上訴人行使權利之行為係屬權利濫用，
    則豈非認同上訴人於無權占用被上訴人所有土地數十年後，可再延續無權占用至
    其建物改建為止，而被上訴人則應一再容忍其土地被占用之不利益至上訴人實際
    改建建物為止。
（三）綜上所述，被上訴人為系爭土地之所有權人，上訴人無權占用系爭土地，則被
    上訴人本於民法第七百六十七條所有權之物上請求權，訴請拆屋還地，不免對上
    訴人造成不利益之結果，此乃不可避免的正常現象，自屬依法有據，不能指為權
    利的濫用，原審判令上訴人拆屋還地，並無違誤，上訴人之上訴並無理由，應予
    駁回。
（四）被上訴人願以一平方公尺八十萬元與上訴人和解，或以出租方式解決。
三、補充證據：聲請勘測現場。
丙、本院依職權訊問鑑定證人黃國豐。
    理      由
一、被上訴人起訴主張坐落彰化縣彰化市○○段四七一之二地號、地目建、面積四二
    平方公尺土地為其所有，詎遭上訴人之建物無權占用，為此本於民法第七百六十
    七條所有權之物上請求權規定，請求上訴人拆屋還地；上訴人對其建物占用系爭
    土地之事實並不爭執，惟以本件係屬權利濫用等語資以為辯。
二、經查系爭土地為被上訴人所有，經上訴人之建物無權占有如原審判決附圖所示Ｂ
    部分面積０．０００一公頃土地等事實，業據被上訴人提出土地登記謄本為證，
    並為上訴人所不爭執，復經原審會同兩造及彰化縣彰化地政事務所測量員勘驗現
    場屬實，製有勘驗筆錄及土地複丈成果圖在卷可稽，自堪信此部分事實為真正。
三、經將本件送請台灣省建築師公會鑑定拆除原審判決附圖所示Ｂ部分建物，是否影
    響建築物整體安全，認為被上訴人所有系爭土地上建物即門牌彰化市○○路一一
    二號房屋，與上訴人所有建物即門牌彰化市○○路一０四號為連續六個跨間之連
    棟店舖式四層鋼筋混凝土房屋，其中左側五跨間一樓內部隔間打通，改為上訴人
    之辦公大廳，二樓以上維持舊有隔間，被上訴人之建物一樓現供店舖使用，二樓
    以上為住家使用，該棟建築物興建年代久遠，依當事人所稱約在四十四年間興建
    ，且已無圖說可查，依據現場房屋構造、外觀材料，為同時興建之連棟式建築物
    ，而如卷附柱樑結構示意圖所示柱Ｃ、梁Ｂ３、Ｂ４及二建物間之牆壁應為共同
    壁性質之結構體系，騎樓外側之梁Ｂ３占用系爭土地，鑑定結果為，柱Ｃ及梁Ｂ
    ３既為共同壁性質之結構體系，因此該部分應為共同使用之結構，無法僅就上訴
    人占用被上訴人土地之部分拆除，依建築技術常規，相鄰兩梁之主筋應是深入錨
    定至鄰樑或為共同之連續主筋，因此被上訴人建物之樑Ｂ１及上訴人之樑Ｂ２可
    能為主筋共用或如前述錨定至鄰樑，若僅拆除樑Ｂ２，不僅危及被上訴人建物之
    結構安全，同時對上訴人建物相對之樑Ｂ１部分將因主筋錨定長度不足，而結構
    安全受影響，拆除占用被上訴人土地之樑及柱，對雙方均屬結構不安全之行為，
    唯如執意拆除占用部分，僅應就樑Ｂ２部分為之，並應委由專業工程人員評估及
    設計補強等情，業經鑑定證人即台灣省建築師公會建築師黃國豐結證屬實，並有
    鑑定報告書可稽。
四、本件拆除上訴人建物占用被上訴人土地之樑及柱，對兩造均屬結構不安全之行為
    ，唯如執意拆除占用部分，僅應就樑Ｂ２部分為之等情，業如上述，茲被上訴人
    於本院審理時表示同意僅請求拆除其餘不影響結構安全及可設計補強部分，經會
    同兩造及彰化縣彰化地政事務所測量員勘測結果，其面積為０．五四平方公尺，
    製有勘驗筆錄及土地複丈成果圖在卷可稽。惟按權利之行使，不得違反公共利益
    ，或以損害他人為主要目的，行使權利，履行義務，應依誠實及信用方法，民法
    第一百四十八條定有明文，而權利之行使，是否以損害他人為主要目的，應就權
    利人因權利行使所能取得之利益，與他人及國家社會因其權利行使所受之損失，
    比較衡量以定之。倘其權利之行使，自己所得利益極少而他人及國家社會所受之
    損失甚大者，非不得視為以損害他人為主要目的，此乃權利社會化之基本內涵所
    必然之解釋，業經最高法院七十一年台上字第七三七號著有判例可資參照。經查
    系爭土地上被上訴人之建物即門牌彰化市○○路一一二號房屋，與上訴人所有建
    物即門牌彰化市○○路一０四號為連棟店舖式四層鋼筋混凝土房屋，約在四十四
    年間同時興建，年代久遠，且已無圖說可查，二建物間之牆壁應為共同壁性質之
    結構體系，依建築技術常規，相鄰兩梁之主筋應是深入錨定至鄰樑或為共同之連
    續主筋，因此被上訴人建物之樑Ｂ１及上訴人之樑Ｂ２可能為主筋共用或如前述
    錨定至鄰樑，若僅拆除樑Ｂ２，不僅危及被上訴人建物之結構安全，同時對上訴
    人建物相對之樑Ｂ１部分將因主筋錨定長度不足，而結構安全受影響等情，業如
    上述。鑑定證人黃國豐並到庭結證稱，樑Ｂ２是騎樓部分為一至四樓，如拆除須
    另外評估，因系爭建物已四十餘年，且無建築圖，在拆除過程中，難免損及建物
    結構，評估上有相當大困難等語明確，再參以被上訴人陳稱，拆除系爭建物目前
    只是行使權利，未急於使用，並多次表明願以合理價格將遭占用之土地出賣或出
    租與上訴人，非以拆除為唯一目的等語，及被上訴人本件請求之面積極小僅為０
    ．五四平方公尺，該占用位置復在外側騎樓處不甚影響被上訴人土地之利用，若
    予以拆除，於被上訴人顯無何具體用途，上訴人四層建物又徒受損害，且拆除耗
    費不貲，並有不可預估之結果等情，揆之前開說明，上訴人所辯，本件應屬權利
    濫用，即堪認定。
五、又系爭土地於八十九年七月之公告現值每平方公尺為二十三萬五千四百元，有土
    地登記謄本可稽，被上訴人前曾提出和解金額為一百萬元，嗣降為八十萬元，惟
    上訴人表示僅願以四、五十萬元價購，雙方因金額不一致迄今無法成立和解之事
    實，業經兩造陳明。而被上訴人因系爭土地遭上訴人無權占用，並得依侵權行為
    或其他法律規定，請求相當租金之給付，被上訴人亦表示不排除以出租方式解決
    ，殊不得以兩造和解金額無法達成協議即認本件無權利濫用之適用。至上訴人於
    原審雖稱，系爭建物將要改建等語，惟查本件建物目前係供上訴人營業之用，屋
    況尚佳，有照片可稽，在上訴人改建之前，仍堪繼續使用，未達老舊不堪使用，
    而無保留必要之情事。
六、從而，被上訴人本於民法第七百六十七條所有權之作用，起訴請求上訴人將占用
    系爭土地上之建物拆除，並交還該部分土地，因屬權利濫用，不應准許，原審判
    令上訴人拆屋還地，尚有未洽，上訴意旨指摘原判決不當，求予廢棄改判，應有
    理由，爰改判如主文。
七、本件事證已明，兩造其餘攻擊防禦方法，均於判決結果不生影響，不予審究。
據上論結，本件上訴為有理由，並依民事訴訟法第四百三十六條之一第三項、第四百
五十條、第四百六十三條、第七十八條，判決如主文。
中　　　華　　　民　　　國　　九十一　　年　　　三　　　月　　十  九  　日
                                      民事第一庭
~B審判長法官　羅培昌
~B法　　　官　林金灶
~B法　　　官　洪榮謙
右為正本係照原本作成。
不得上訴。
中　　　華　　　民　　　國　　九十一　　年　　　三　　　月　　二 十   　日
~B法院書記官　陳雪芬
